臺灣高等法院高雄分院刑事判決　　　　 94年度上訴字第231號
　　上　訴　人　臺灣高雄地方法院檢察署檢察官
　　被　　　告　乙○○
　　被　　　告　丙○○
　　被 　 　告　丁○○
上列上訴人因被告等妨害自由等案件，不服臺灣高雄地方法院93
年度訴字第2285號中華民國93年12月22日第一審判決（起訴案號
：臺灣地方法院檢察署92年度調偵字第278 號），提起上訴，本
院判決如下：
    主  文
上訴駁回。
    理  由
一、公訴意旨略以：被告丁○○與甲○○有債務糾紛，竟於民國
    92年12月14日17時許，夥同被告丙○○、乙○○等七、八名
    不詳姓名、年藉之男子，以商談債務為由，約告訴人甲○○
    至高雄市前鎮區明正里正東巷2 之43號前，並由同去之真實
    年籍姓名不詳成年男子打告訴人甲○○之頭部，且稱「如果
    不簽本票就不讓你離開，要讓你斷手斷腳」等語，並脅迫告
    訴人甲○○前往乙○○位於高雄縣鳳山市○○路365 號之公
    司談判債務，告訴人甲○○心生畏懼不敢抗拒，並由被告丙○○以手架住，押上被告乙○○提供之自小客車，抵達被告
    乙○○公司後，即由被告丁○○強迫告訴人甲○○簽發面額
    各新台幣2 萬元之本票共21張，告訴人甲○○畏於對方人多
    凶惡，不得已，而簽立本票債務之無義務行為，迄同日19
    時許始將告訴人甲○○釋放，其間剝奪告訴人甲○○之行動
    自由達2 小時之久，因認被告乙○○、丁○○、丙○○等人
    有共犯刑法305 條之恐嚇罪、第302 條第1 項之剝奪他人行
    動自由罪、第304條第1 項之強制罪等罪嫌云云。
二、按犯罪事實應依證據認定之，無證據不得認定其犯罪事實；
    次按不能證明被告犯罪者，應諭知無罪之判決，刑事訴訟法
    第154 條第2 項、第301 條第1 項分別定有明文。再告訴人
    之告訴，係以使被告受刑事訴追為目的，是其陳述是否與事
    實相符，仍應調查其他證據以資審認。又認定犯罪事實所憑
    之證據，雖不以直接證據為限，間接證據亦包括在內；然而
    無論直接或間接證據，其為訴訟上之證明，須於通常一般之
    人均不致有所懷疑，而得確信其為真實之程度者，始得據為
    有罪之認定，倘其證明尚未達到此一程度，而有合理之懷疑
    存在時，事實審法院復已就其心證上理由予以闡述，敘明其
    如何無從為有罪之確信，因而為無罪之判決，尚不得任意指
    為違法（最高法院52年台上字第1300號及76年台上字第4986
    號判例可參照）。
三、公訴人認被告乙○○、丁○○、丙○○等人有共犯刑法305
    條之恐嚇罪、第302 條第1 項之剝奪他人行動自由罪、第30
    4 條第1 項之強制罪等罪嫌，無非係以被告乙○○、丁○○
    、丙○○於警、偵訊之供述，及告訴人甲○○、證人張侯秋
    月分別於警詢、偵查中之指證及被害人甲○○簽發面額均新
    台幣（以下同）2 萬元之本票21紙等為論據。
四、訊據被告乙○○、丁○○、丙○○等固均坦承有於民國（下
    同）92年10月14日下午5 時許，至高雄市前鎮區明正里明正
    東巷2 之43號前與告訴人甲○○會面協商關於被告丁○○與
    告訴人甲○○之債權債務，嗣即轉往高雄縣鳳山市○○路36
    5 號處繼續會帳清理，告訴人且於鳳山市○○路上址處簽發
    面額均2 萬元之本票21張交予被告丁○○，但被告3 人均矢
    口否認前開恐嚇、剝奪告訴人行動自由及強制等犯行，且被
    告3 人均辯稱：絕未有人打告訴人頭部，亦無人稱：「如不
    簽本票就不讓你離開，要讓你斷手斷腳」等語，且告訴人係
    自願與被告等人共同前往鳳山市○○路前址處，係告訴人自
    願簽發前述21張本票交予丁○○，並無剝奪告訴人自當日下
    午5 時至下午7 時止之行動自由等詞；被告丙○○並辯稱：
    係告訴人委託其向被告丁○○索債，其係告訴人同邊之人，
    且其並無強架告訴人離開明正東巷上址處語。
五、經查：
（一）公訴人以被告3 人於警、偵訊之供詞為認定被告等本案犯
      行之依據，然觀諸被告3 人於警詢及偵查中所為供述，除
      坦承於前揭時、地（包括高雄市明正東巷及鳳山市○○路
      等處）與告訴人會帳、協商告訴人應償還之債務外，均自
      始否認有任何恐嚇、剝奪告訴人行動自由或強制等犯行（
      乙○○：警卷第4 頁，偵字卷第11頁、第22頁，調偵卷第
      12頁、第20頁；丁○○：警卷第2 頁；丙○○：警卷第6
      頁，偵字卷第12頁，調偵卷第18頁），是公訴人以被告等
      人警、偵訊之供詞作為起訴被告等之本案犯行之依憑，顯
      屬無據。況被告3 人於檢察官偵查中曾分別繪製告訴人與
      被告3 人離開前址明正東巷至鳳山市時，其等與告訴人共
      同搭乘休旅車座次位置之簡圖，被告3 人所繪製位置圖面
      均屬一致（見偵查卷第15頁至第17頁），更增被告等3 人
      供述之可信性。
（二）告訴人甲○○於偵查、原審中之指述則多有事實不明，且
      前後不一之情事，併詳陳如次：
    1.告訴人於偵訊時指訴：毆打我頭部之人非被告3 人等語，
      又稱：要對被害人斷手斷腳之人亦非被告等人甚明，然被
      告等均供述：僅我們與被害人協商被害人積欠丁○○之債
      務，並無他人在場，且未曾有人毆打被害人，或對被害人
      聲稱要斷其手腳之語，又無其他任何證據證明有毆打或恫
      嚇被害人斷手斷腳之人存在，是告訴人就此之指訴是否屬
      實顯有未明。反觀證人即於高雄市前鎮區明正里明正東巷
      2 之43號處擺設檳榔攤之林政源（此為被害人於偵查中狀
      呈之證人，見調偵字卷第22頁）於原審審理時結證稱：有
      見及被害人與人聊天，但過程很平和，未見到他們有打架
      或吵架之情形，且我攤位有監視器，若確有事故，會將其
      錄影留存，但因當時並無任何事故發生，故亦無保留任何
      錄影帶等詞（見原審卷第72頁、第73頁），更徵並無告訴
      人所指毆打或恐嚇之情事發生。
    2.告訴人於原審具結後所證亦甚多齟齬，先證稱：我從未見
      過被告丁○○偵查中之93年5 月13日刑事答辯狀所附證物
      2 之委任書（見原審卷第79頁）；嗣則改稱：該委任書（
      警卷第10頁所附委任書與被告丁○○93年5 月13日刑事答
      辯狀附之證物2 委任書係完全相同之書證）係由我交給綽
      號「義仔」之人等語（見原審卷第88頁），告訴人先稱：
      未見過該委任書，後稱：該委任書係由其轉交他人等語；
      而證人即出具該委任書之王光明則於原審結證稱：上開委
      任書係由我交給被害人無訛（見原審卷第94頁），顯見告
      訴人於原審供證先後不一，顯有不實。
    3.又告訴人就曾否委託被告丙○○代其處理債權（應係指王
      光明24萬3 千8 百元之債權）一節，於原審審理時先則證
      稱：未曾委託丙○○處理與丁○○之債務（見原審卷第84
      頁），後始證稱：我曾找「義仔」處理王光明對於丁○○
      之債權，「義仔」再委託丙○○向丁○○討這筆錢，且「
      義仔」有告知係轉託丙○○去索討債務等詞（見原審卷第
      87頁至第88頁），而告訴人前於警詢時亦曾指稱：於92年
      10月14日下午5 時許，綽號「三藏」（警詢竟謂姓名不詳
      ，實係被告丙○○）打電話稱我委託向丁○○收欠款項已
      收得，而相約會面等語，亦可知告訴人確有委託被告丙○○處理被告丁○○積欠他人之債務甚明；而此與被告丙○○於偵查、原審中之供述亦屬相同（見偵字卷第12頁，調
      偵字卷第18頁，原審卷第86頁），則告訴人審理中之證稱
      竟又莫名否認曾委託被告丙○○處理債務一情，益見其證
      詞不實在，不足採信。
    4.告訴人所經營之「貴德企業社」，究竟情形如何？告訴人
      於原審時先則證稱：貴德企業社內無任何機械、車輛等物
      等語（見原審卷第79頁）；嗣又結證稱：被告丁○○將貴
      德企業社之車輛、礦油及油桶轉讓給我，且用以抵欠我之
      150 萬元之欠款等詞（見原審卷第83頁）；則告訴人就貴
      德企業社究有無被告丁○○轉讓之車輛、設備等物，所證
      又前後互異。
    5.告訴人復於原審結證時，就其與被告丁○○之間，究係何
      人欠何人金錢？其堅稱：係被告丁○○積欠我金錢等語；
      但亦坦承：並無任何證據證明被告丁○○確有積欠我金錢
      等詞，反觀，被告丁○○提出均已退票之被害人以貴德企
      業社名義所簽發面額均10萬元支票3 紙，共計30萬元在卷
      可查（見偵字卷第26頁至第28頁），告訴人又自承：我未
      繳交燃料稅（見原審卷第81頁），被告丁○○為告訴人代
      繳之稅費等情，則有其於93年5 月13日偵查中刑事答辯狀
      所附證物5 之報表、通知書、收據等證物足證。足見告訴
      人空言被告丁○○積欠其債務，卻無任何證據足供參佐；
      反之，被告丁○○卻提出告訴人簽發之遭退票支票及稅費
      單據等物堪為依憑，因此，告訴人妄稱：被告丁○○積欠
      我債務等語，難認有據，亦不足採。且告訴人積欠被告丁○○之款項除30萬元之票款外，尚有告訴人未繳納ZW803
      號大貨車之違規罰單、燃料稅、牌照稅、倉庫租金、倉庫
      押金、車輛修護費及保險費等共計63萬9700元，有該些單
      據在本院卷足憑，故告訴人積欠被告丁○○之款項顯逾42
      萬元甚明。
    6.綜上，告訴人所為證述，或則前後矛盾、肆意夾纏、胡亂
      證述，或則事實不明、空言指陳，顯難憑此遽為被告3 人
      有上開犯行之證據。
（三）至證人即告訴人之母張侯秋月於偵查中證述：被告丙○○
      確有前往我家，乙○○則沒有去等語，至於究有那些人押
      走被害人？則證稱：我眼睛不好，沒有看清楚等語（見偵
      字卷第21頁）；嗣於原審審理中，被告丙○○詰問證人張
      侯秋月：是否曾於家中見過丙○○？證人張侯秋月又結證
      稱：現在已不認得等語；審判長詢問伊：在檳榔攤時看見
      對方有多少人？證人張侯秋月則稱：因當時很害怕，忘了
      有多少人，只記得很多人等語（見原審卷第91頁至第92頁
      ）；且不論證人張侯秋月係告訴人之母，證詞難免偏頗，
      而依其前開證述，證人張侯秋月對於前揭時間在明正東巷
      前址處所發生之情事，顯然未能切實掌握，明確供述，則
      其證言是否可採，寧非無疑，是以能否以證人張侯秋月難
      免偏頗又語焉不詳之證詞，作為不利被告之證據，亦殊值
      懷疑。
（四）至告訴人所簽發之21紙本票，此本為被告3 人坦認係告訴
      人為償還其債務，協商後容其分期還款而為；且被告丁○○業已提出告訴人積欠其債務之相關證據，足認係被告丁○○得向告訴人求償之依據，已述之於前；告訴人聲稱其
      所擁有債權，則均無任何證據得以證明；故徒憑該等本票
      亦難逕做為被告等即有公訴人所指上開犯行之憑據。
（五）綜上所述，被告3 人警、偵訊時原本即否認犯行，自難採
      證；而證人即告訴人之母張侯秋月之證詞，又難免偏執一
      方，且敘述不明，亦無足憑採；告訴人之指訴則前後矛盾
      ，空言指摘；至於本票之簽發，亦屬雙方債務協商清理之
      結果，是否有不法行為介入，難以祇憑本票之簽發遽為認
      定，是以無論直接或間接證據，均未能使通常一般人不致
      有所懷疑，並確信被告3 人真有上開犯行之程度，況告訴
      人之指訴，原賴其他證據之調查，以審認其是否與事實相
      符，然除被害人之指訴外，顯無其他足供審認之證據，況
      告訴人指訴本身亦多有瑕疵，從而，揆諸前揭法條規定及
      判例意旨，本件既不能證明被告3 人犯罪，自應諭知被告
      3 人無罪之判決。
六、原審以不能證明被告乙○○、丁○○、丙○○3 人犯罪，而
    為被告3 人無罪之諭知，核無違誤；檢察官上訴意旨，以(一)
    告訴人先後所述確有部分出入，然告訴人之表達能力確實不
    佳，此於原審審理時見之無誤，原審卻未考量及此，遽以告
    訴人前後指訴內容不一，而為被告等無罪之判決，自非妥適
    ；(二)告訴人於案發後當日晚間，即前往草衙派出所報案及製
    作筆錄，倘被害人果係和平、理性與被告等人處理債務，並
    自願簽發本票，豈可能旋於事發當日迅速向警報案？可見告
    訴人指訴內容顯非無據，原審未詳予斟酌，尚有未洽等為由
    ，指摘原判決不當云云。然查：(一)告訴人表達能力之好壞，
    應不影響其陳述之內容，亦不至於前後所述相互矛盾，因此
    尚難以告訴人表達能力不好，而認其所述前後矛盾可以補正
    ，故檢察官此部分之上訴理由不足採。(二)告訴人簽下面額均
    為2 萬元之本票共計21張，則負有42萬元之債務，其若有意
    要賴債，當然於案發當日即前往報案，此乃理所當然，不足
    為奇，更不得以此而推定其所述屬實。因此檢察官上訴，均
    無理由，應予駁回。
據上論斷，應依刑事訴訟法第368 條，判決如主文。
本案經檢察官林應華到庭執行職務。
中　　華　　民　　國　　94　　年　　4 　　月　　27　　日
                  刑事第二庭    審判長法  官  林正雄
                                      法  官  陳啟造
                                      法  官  黃一秋
以上正本證明與原本無異。
被告不得上訴。
檢察官如不服本判決應於收受本判決後10日內向本院提出上訴書
狀，其未敘述上訴理由者，並得於提起上訴後10日內向本院補提
理由書狀（均須按他造當事人之人數附繕本）「切勿逕送上級法
院」。
中　　華　　民　　國　　94　　年　　4 　　月　　27　　日
　　　　　　　　　　　　　　　　　　　書記官  黃一秋
